【裁判字號】    89,易,1286
【裁判日期】    890526
【裁判案由】    業務侵占
【裁判全文】
台灣台中地方法院刑事判決                        八十九年度易字第一二八六號
    公  訴  人  台灣台中地方法院檢察署檢察官
    被      告  甲○○
    指定辯護人  本院公設辯護人  乙○○
右列被告因業務侵占案件，經檢察官提起公訴（八十九年度偵字第二六三０號），本
院判決如左：
    主  文
甲○○意圖為自己不法之所有，而侵占對於業務上所持有之物，處有期徒刑陸月，緩
刑貳年。
票號ＷＧ00000000號未填載發票日之本票上偽造之「劉燦輝」署押壹枚沒收
。
    事  實
一、甲○○自民國八十七年十一月間起至八十八年十月間為止，擔任丙○○所經營設
    於台中縣大里市○○路○段三四三號之美加音樂社業務主任，負責招攬客戶及收
    取貨款業務，係從事業務之人，竟於八十八年六月間，趁與以分期付款附條件買
    賣方式購買鋼琴之客戶劉燦輝訂立契約時，幫劉燦輝將印章蓋於用以擔保分期價
    款之本票上之機會，盜用劉燦輝印章，蓋用於票號ＷＧ00000000號空白
    本票上，其後於任職期間之八十八年九月間，意圖為自己不法所有乘劉燦輝向其
    繳交購買鋼琴尾款新台幣（下同）一萬三千元之際，將所收取之該業務上持有款
    項，予以侵占入己，並為向丙○○報帳，乃將其先前盜蓋劉燦輝印文之前開空白
    本票，偽填票面金額、到期日及「劉燦輝」之署押，但漏未填載發票日，而完成
    偽造該發票行為尚未完備，並非有價證券，惟具有債權憑證性質之私文書後，以
    之代替貨款交付於丙○○而行使之，足以生損害於劉燦輝與丙○○。嗣經丙○○
    於八十八年十月間向劉燦輝催收尾款，經告以業已付清價款且未簽發本票後，始
    發覺上情。
二、案經丙○○訴由台灣台中地方法院檢察署檢察官偵查起訴。
    理  由
一、訊據被告甲○○對於曾擔任告訴人丙○○所經營之美加音樂社業務主任，負責招
    攬客戶及收取貨款業務，並於右揭時地收取客戶劉燦輝交付之買賣價款一萬三千
    元，未繳交告訴人，及將盜蓋劉燦輝印文，偽填票面金額、到期日及「劉燦輝」
    之署押，但漏未填載發票日之票號ＷＧ00000000號本票持交告訴人之事
    實坦承不諱，核與告訴人指訴情節相符，並經證人劉燦輝於偵查中證述屬實，復
    有卷附之附條件買賣契約書、本票 (均影本)可資佐證。被告雖矢口否認有何侵
    占犯行，辯稱：
    曾告知告訴人該筆款項伊要用，告訴人亦同意云云。惟查：
  （一）按侵占罪係即成犯，凡對自己持有之他人所有物，有變易持有為所有之意思
        時，即應構成犯罪，縱事後將侵占之物設法歸還，亦無解於罪名之成立，最
        高法院著有四十三年台上字第六七五號判例可資參照。
  （二）告訴人於本院審理時陳稱：「是在被告將錢收走一個多月，我們去跟客戶催
        收帳款，客戶稱錢已經收走也沒有簽本票，我去問被告，被告表示錢他先拿
        去用，我就跟他講沒關係，改天再還」；經本院訊問被告：「是否如告訴人
        所言？」，被告亦供承：「沒有錯，是事後才講。」等語，足徵被告係先將
        上開款項挪為己用後，告訴人始同意被告嗣後再歸還，揆諸前揭最高法院判
        例意旨，被告於將上開款項挪為己用之時，即已成立侵占罪，是告訴人嗣後
        之同意，亦無礙於被告已完成侵占行為之認定，被告所辯，委無足採，被告
        如事實欄所示犯行均堪認定，應予依法論科。
三、查被告自八十七年十一月間至八十八年十月間為止，擔任丙○○所經營之美加音
    樂社業務主任，負責招攬客戶及收取貨款事宜，自係從事業務之人，被告將業務
    上持有之款項侵占入己，所為核係犯刑法第三百三十六條第二項之業務侵占罪。
    次按本票為要式證券，本票之作成必依票據法第一百二十條第一項第一款至第八
    款所定法定方式為之，本票之必要記載事項如有欠缺，除票據法另有規定外（如
    票據法第一百二十條第二項至第四項），其本票即為無效，此就票據法第十一條
    第一項、第一百二十條之規定觀之自明，本票之發票年月日為絕對必要記載事項
    ，如未記載，其本票當然無效，不能認為有價證券 (最高法院八十五年度台上字
    第四六七五號判決意旨參照)。本件被告於票號ＷＧ00000000號本票上
    ，雖盜用「劉燦輝」印文，並偽填票面金額、到期日及「劉燦輝」之署押，但因
    未載發票日，發票行為尚未完成，並不能論以偽造有價證券罪，惟該本票既有金
    額之記載，具有債權憑證之性質，應屬私文書 (最高法院八十年度台上字第三三
    一一號判決意旨參照)，核被告此部份所為，係犯刑法第二百十六條、第二百十
    條之之行使偽造私文書罪，公訴意旨漏未斟酌此點，而認被告係犯同法第二百零
    一條第一項之偽造有價證券罪，尚有未洽，惟其基本事實同一，本院自應予審理
    ，並變更其起訴法條。被告偽造署押及盜用印文為偽造私文書之階段行為，而偽
    造私文書後持以行使，偽造之低度行為為高度之行使行為吸收，均不另論罪。被
    告所犯行使偽造私文書罪與業務侵占罪二罪間，有方法目的之牽連關係，應依刑
    法五十五條之規定，從一重之業務侵占罪論處。被告已於犯後與告訴人和解賠償
    損害，有和解書在卷可憑。爰審酌被告並無不良素行，犯罪所得非高，犯後態度
    尚佳，且已與告訴人達成和解等一切情狀，量處如主文所示之刑，以資懲儆。末
    查被告未曾受有期徒刑以上刑之宣告，有台灣台中地方法院檢察署刑案資料查註
    紀錄表及台灣高等法院被告全國前案紀錄表在卷可稽，經此刑之教訓，應知警惕
    而無再犯之虞，本院認其所宣告之刑以暫不執行為適當，故並諭知緩刑二年，以
    啟自新。另被告偽造票號ＷＧ00000000號本票上之「劉燦輝」署押一枚
    ，應依刑法第二百十九條規定沒收。至被告盜用證人劉燦輝真正之印章蓋用於前
    揭本票上之印文，並非偽造之印文，應不在刑法第二百十九條所定必須沒收之列
    （最高法院四十八年台上字第一一三號判例意旨參照），併此敘明。
據上論斷，應依刑事訴訟法第二百九十九條第一項前段、第三百條，刑法第二百十六
條、第二百十條、第三百三十六條第二項、第五十五條、第二百十九條、第七十四條
第一款，罰金罰鍰提高標準條例第一條前段，判決如主文。
中      華      民      國      八十九      年      五    月    二十六  日
                                      臺灣臺中地方法院刑事第七庭
                                          法  官 劉  長  宜
右正本證明與原本無異。
如不服本判決，應於判決送達後十日內，向本院提出上訴狀。
                                          書記官
中      華      民      國      八十九      年      五    月  二十九    日
附錄本案論罪科刑法條全文：
刑法第二百十六條
行使第二百十條至第二百十五條之文書者，依偽造、變造文書或登載不實事項或使登
載不實事項之規定處斷。
刑法第二百十條
偽造、變造私文書，足以生損害於公眾或他人者，處五年以下有期徒刑。
刑法第三百三十六條第二項
對於業務上所持有之物，犯前條第一項之罪者，處六月以上五年以下有期徒刑，得併
科三千元以下罰金。


司法院資訊處製作；財團法人民間司法改革基金會備份。
